【裁判字號】    98,聲,1307
【裁判日期】    990415
【裁判案由】    聲明異議
【裁判全文】
臺灣高等法院高雄分院刑事裁定          98年度聲字第1307號
聲明異議人
即受刑人    甲○○
上列聲明異議人因違反毒品危害防制條例案件，不服臺灣高雄地
方法院檢察署檢察官中華民國97年9 月30日執行之指揮（雄檢惟
山96執字第 7225 號第62578號函）聲明異議，本院裁定如下：
    主  文
臺灣高雄地方法院檢察署檢察官中華民國97年9 月30日雄檢惟山
字96執字7225字第62578 號函命臺灣臺南監獄對甲○○在臺灣臺
南監獄帳戶內之保管金、勞作金扣繳之執行處分應予撤銷。
    理  由
一、本件聲明異議意旨略以：聲明異議人即受刑人甲○○因案判
    決確定後，經檢察官指揮執行追繳犯罪所得，竟依臺灣高雄
    地方法院檢察署97年9 月30日雄檢惟山96執7225號第62578
    號函將異議人在臺灣臺南監獄之保管金新臺幣（下同）3,40
    2 元扣繳至372 元，聲明異議人雖在監服刑，亦需用錢，如
    換洗衣物、清潔用品、文具、醫療保健用品等物品皆需自費
    ，檢察官未依強制執行法第122 條（應是第52條之誤）規定
    ，酌留每個月最少之花費1,000 元，顯非適法，爰依法對檢
    察官之執行指揮聲明異議云云。
二、按受刑人或其法定代理人或配偶，以檢察官執行之指揮為不
    當者，得向諭知該裁判之法院聲明異議；法院並應就異議之
    聲明裁定之，刑事訴訟法第484 條、第486 條分別定有明文
    。又抵償裁判之執行，應依檢察官之命令為之，並準用執行
    民事裁判之規定，刑事訴訟法第470 條第1 項前段、第471
    條第1 項定有明文。又依強制執行法第52條第1 項規定：「
    查封時，應酌留債務人及其共同生活之親屬2 個月間生活所
    必需之食物、燃料及金錢。」，是檢察官對在監受刑人執行
    抵償裁判時，自應依上開強制執行法之規定，酌留其2 個月
    間生活所必需之金錢（最高法院98年度台抗字第340 號裁定
    參照）；又有關義務人在監執行，行政執行處就欠稅及其他
    得強制執行之事件扣押其勞作金及獎勵金，在現行相關法律
    並無不得執行之特別規定下，於法並無不合。惟為顧及義務
    人在監執行之生活所需，建請扣押之額度以該項勞作金及獎
    勵金債權3 分之1 為限，並及於義務人扣押後應受及增加之
    給付。另針對特殊之個案，如家境貧困，需以勞作金及獎勵
    金貼補家用；或因罹病需購買必要之飲食，以增進本身營養
    ；或其他需額外支用勞作金及獎勵金之義務人，建請各行政
    執行處辦理扣押前，就前開所訂之額度範圍內，徵詢執行監
    獄依實際狀況再予酌減，以求妥適及符合人情，亦有法務部
    90年8 月13日（90）法矯字第001290號函可參，足認對於受
    刑人關於罰金之執行，應顧及義務人在監執行之生活所需，
    始符合法律之規定而不違背人情。
三、按受刑人或其法定代理人或配偶以檢察官執行之指揮為不當
    者，得向諭知該裁判之法院聲明異議，刑事訴訟法第484 條
    定有明文。又該條所稱「諭知該裁判之法院」，乃指對被告
    之有罪判決，於主文內實際宣示其主刑、從刑之裁判而言，
    查本件聲明人即受刑人甲○○因違反毒品危害防制條例案件
    ，前經本院95年度上重更(二)字第22號刑事判決諭知「甲○○
    共同連續販賣第一級毒品，累犯，處無期徒刑，褫奪公權終
    身。……犯罪所得新台幣參佰肆拾萬元沒收，如全部或一部
    不能沒收時，以其財產抵償之；另共同犯罪所得新台幣壹佰
    柒拾陸萬元與林谷屏連帶沒收，如全部或一部不能沒收時，
    以其財產抵償之。」確定，有卷附臺灣高等法院被告前案紀
    錄表可查，本院自屬該「諭知該裁判之法院」而有案件之管
    轄權無疑。
四、次按，「罰金、罰鍰、沒收、沒入、追徵、追繳及抵償之裁
    判，應依檢察官之命令執行之。」、「前條裁判之執行，準
    用執行民事裁判之規定。」刑事訴訟法第470 條第1 項前段
    、第471 條第1 項分別定有明文；又「查封時，應酌留債務
    人及其共同生活之親屬2 個月間生活所必需之食物、燃料及
    金錢。」、「前項期間，執行法官審核債務人家庭狀況，得
    伸縮之。但不得短於1 個月或超過3 個月。」強制執行法第
    52條第1 項、第2 項著有明文。是檢察官對在監受刑人執行
    抵償裁判時，自應依上開強制執行法之規定，酌留其2 個月
    間生活所必需之金錢（最高法院98年度台抗字第340 號裁定
    參照）。查受刑人甲○○業已入監服刑，而執行檢察官依本
    院上開確定判決主文所示，對受刑人甲○○追徵犯罪所得51
    6 萬元，如全部或一部無法沒收，需以其財產抵償之，因而
    函請臺灣臺南監獄將受刑人已存在保管金為限加以扣繳。檢
    察官於執行扣押前雖於公函內陳述「惟於扣繳時仍須酌留基
    本生活費用」，雖受刑人在監執行日常三餐已有獄方供應，
    然其於生活日常用品及生病看診所需等，亦仍須自備有金額
    供支用；蓋強制執行之目的，在使債權人依據執行名義聲請
    執行機關對債務人施以強制力，強制其履行債務，以滿足債
    權人請求權之程序，然強制執行法對於維持債務人生活客觀
    上所需者，非欲藉此而予債務人寬裕之生活，而係兼顧人權
    ，亦有酌留之必要，即使對於受刑人亦無例外。經本院向臺
    灣臺南監獄函查受刑人甲○○之保管金、勞作金及其於獄中
    每日花費之約略金額，據其函覆之保管金、勞作金分戶卡觀
    之，受刑人其每月日常生活花費金額約略5 、6 百元，此有
    99年1 月14日南監總字第0990000354號函在卷可按，故甲○
    ○雖在監，仍有自費花用之必要，其每月花用亦非揮霍無度
    ，執行檢察官以中華民國97年9 月30日雄檢惟山字96執字72
    25字第62578 號函請臺灣臺南監獄扣繳受刑人保管金酌留餘
    額僅372 元，則該指揮執行顯不符合強制執行法第52條第1
    項之規定。
五、是受刑人對上揭執行處分聲明異議為有理由，自應由本院將
    原臺灣高雄地方法院檢察署檢察官中華民國97年9 月30日雄
    檢惟山字96執字7225字第62578 號函命台灣高雄監獄對甲○
    ○在臺灣臺南監獄帳戶內之保管金扣繳之執行處分予以撤銷
    ，由檢察官更為適法之執行指揮。
據上論斷，應依刑事訴訟法第486 條，裁定如主文。
中    華    民    國    99    年    4     月    15    日
                  刑事第七庭    審判長法  官  莊飛宗
                                      法  官  蔡廣昇
                                      法  官  謝宏宗
以上正本證明與原本無異。
如不服本裁定應於送達後5 日內向本院提出抗告狀。
中    華    民    國    99    年    4     月    16    日
                                      書記官  蘇恒仁

司法院資訊處製作；財團法人民間司法改革基金會備份。
